最高法院刑事判決　　　　　　　一○○年度台上字第七四一號
上　訴　人　張○○
選任辯護人　林　凱律師
　　　　　　趙立偉律師
上　訴　人　鍾○○
　　　　　　李○○
上列上訴人等因妨害性自主等罪案件，不服台灣高等法院中華民
國九十九年十一月四日第二審判決（九十九年度上訴字第二０二
四號，起訴案號：台灣桃園地方法院檢察署九十六年度偵字第二
七九二三號），提起上訴，本院判決如下：
    主  文
上訴駁回。
    理  由
一、張○○、鍾○○部分 :
按刑事訴訟法第三百七十七條規定：上訴於第三審法院，非以判
決違背法令為理由不得為之；是提起第三審上訴，應以原判決違
背法令為理由，係屬法定要件。如果上訴理由書狀並未依據卷內
訴訟資料具體指摘原判決不適用何種法則或如何適用不當；或所
指摘原判決違法情事，顯與法律規定得為第三審上訴理由之違法
情形不相適合；均應認其上訴為違背法律上之程式，予以駁回。
（一）張○○部分：
本件原判決撤銷第一審關於上訴人張○○共同犯加重強制性交罪
部分之科刑判決，改判論處張○○二人以上共同對未滿十四歲之
女子，以強暴之方法而為性交罪刑（即原判決事實欄三前段部分
；處有期徒刑七年二月）；另維持第一審論處張○○對於未滿十
四歲之女子為性交罪刑（即原判決事實欄二部分；處有期徒刑三
年四月）之判決，駁回張○○就該部分在第二審之上訴；復改定
張○○應執行有期徒刑九年。已分別詳述其調查證據之結果及證
據取捨並認定事實之理由；所為論斷，均有卷存證據資料可資覆
按。從形式上觀察，原判決關於張○○部分並無違背法令之情形
。張○○之上訴意旨略稱：(一)原判決並未敘明Ａ女（真實姓名詳
卷；民國八十二年七月中旬出生，行為時係未滿十四歲之人）之
外貌究竟有何特徵足以使一般人得知彼當時未滿十四歲；且Ａ女
日常生活之言行舉止應迥異於彼作證時之言行神態。原判決僅憑
Ａ女作證時之言語神態，即認定張○○可預見Ａ女為未滿十四歲
之人，有適用法則不當之違誤。(二)原判決雖謂張○○有與Ａ女聊
天，應可推知Ａ女之年齡；然並未指出張○○與Ａ女聊天之內容
為何，有判決理由不備之違法等語。
惟查：原判決依憑張○○之部分供述，證人即被害人Ａ女、證人
即共同正犯李○○、羅○毓（行為時係未滿十八歲之人，另案經
台灣桃園地方法院少年法庭裁定交付保護管束確定）以及證人張
○翰（行為時係未滿十八歲之人，另案經台灣桃園地方法院少年
法庭裁定交付保護管束確定）、鄧○○、張○○（鄧○○之女友
）、呂○○之證詞等各項證據資料，於理由欄說明張○○有原判
決事實欄二所載，單獨對於當時未滿十四歲之Ａ女為性交行為及
事實欄三前段所載，與李○○、羅○毓共同謀議後，由張○○與
羅○毓在場對於當時未滿十四歲之Ａ女為強制性交等犯行之理由
。對於張○○辯稱：渠以為Ａ女係十六、七歲之人，且渠未與李
○○共同謀議以灌酒方式對Ａ女為性交，亦未將Ａ女壓制在床等
語，認如何與事實不符而均無足採等情，分別加以指駁；並敘明
證人羅○毓於第一審證稱：伊摸Ａ女之下體時，張○○未出手幫
伊壓制Ａ女云云，如何係迴護之詞，不足採信等理由。另以Ａ女
於法院作證時之外貌、言語表達方式、卷附Ａ女於九十六年十一
月七日（原判決正本第九頁第十一行誤載為「十二月間」）之照
片及張○○所述：渠曾與Ａ女聊天等為據，說明張○○係具有對
未滿十四歲之女子為性交之不確定故意之論斷理由（見原判決正
本第九頁）。經核原判決關於張○○部分之採證認事並無違反經
驗法則、論理法則，亦無任意推定犯罪事實、違背證據法則、理
由不備、理由矛盾、不適用法則或適用法則不當之違誤。又如前
所述，原判決係依Ａ女之照片、於法院作證時之外貌、言語表達
方式及張○○曾與Ａ女聊天等情狀，綜合判斷張○○應得預見Ａ
女為未滿十四歲之人。原判決既非單依Ａ女於法院作證時之言行
神態為據，亦非以張○○與Ａ女聊天之具體內容為憑；則原判決
縱未就Ａ女之外貌特徵、日常言行舉止、與張○○聊天之具體內
容等無礙於犯罪事實認定之枝微細節為說明，於判決結果並不生
影響。張○○之上訴意旨(一)、(二)所指摘，自不得認係適法之第三
審上訴理由。至張○○之其他上訴意旨，並未依據卷內訴訟資料
具體指摘原判決關於張○○部分有何違背法令之情形，核與法律
規定得為第三審上訴理由之違法情形不相適合。應認張○○之上
訴違背法律上之程式，予以駁回。
（二）鍾○○部分：
本件原判決撤銷第一審關於上訴人鍾○○第二次加重強制性交罪
部分之科刑判決，改判論處鍾○○對於未滿十四歲之女子為性交
罪刑（即原判決事實欄四部分；處有期徒刑三年六月）；另維持
第一審論處鍾○○對未滿十四歲之女子，以強暴之方法而為性交
罪刑（即原判決事實欄三後段部分；處有期徒刑八年）之判決，
駁回鍾○○就該部分在第二審之上訴；復改定鍾○○應執行有期
徒刑十一年。已分別詳述其調查證據之結果及證據取捨並認定事
實之理由；所為論斷，均有卷存證據資料可資覆按。從形式上觀
察，原判決關於鍾○○部分並無違背法令之情形。鍾○○之上訴
意旨略稱：(一)經比對張○翰證稱：「後來房間門就關起來，伊等
有去打開門偷看，看到鍾○○跟Ａ女在性交」及張○○供稱：「
鍾○○也走進去房間，並將門反鎖，伊等敲門都沒反應」等情，
則既已「打開門偷看」，又何來「反鎖」、「敲門沒反應」？反
之，既已「將門反鎖」，又如何能「打開門偷看」？足證張○翰
與張○○就同一現場發生之事實，供述兩歧，明顯虛偽不實。又
張○○係證稱：「之後就看到Ａ女哭著跑出來到角落旁邊，李○
○醒來就過去問Ａ女，彼亦騎腳踏車過去問，Ａ女一直哭，李○
○就叫Ａ女先回去，問好會跟Ａ女說」等情，並非如李○○所稱
：「事後Ａ女有告以遭鍾○○性侵及問其為何不進去救她」，則
李○○之證詞是否屬實，實有可議。再者，張○○既供稱：「彼
亦騎腳踏車過去問」，可知張○○已離開現場，則張○○又如何
親眼目睹全部過程，張○○之供述亦屬不實。原判決以上開不實
之各該供述，認定鍾○○有原判決事實欄三後段之加重強制性交
犯行，顯然有違證據法則。(二)Ａ女於偵查及第一審審理時，對於
鍾○○有原判決事實欄三後段部分之加重強制性交犯行一節，前
後供述不一；原判決亦認定Ａ女關於鍾○○所為原判決事實欄四
部分犯行之指述，是否與事實相符，容非無疑。則原判決仍採信
Ａ女之供述，作為認定鍾○○有罪之主要證據，採證顯然違背法
令等語。
惟查：原判決依憑鍾○○之部分供述，證人即被害人Ａ女、證人
張○○、李○○、張○翰之證詞及卷附現場位置圖等各項證據資
料，於理由欄說明鍾○○有原判決事實欄三後段所載，對當時未
滿十四歲之Ａ女為強制性交及事實欄四所載，對於當時未滿十四
歲之Ａ女為性交等犯行之理由。對於鍾○○否認犯罪所辯：Ａ女
指訴其性侵害之時間，其正駕駛交通車載送夜校學生回家等語；
認如何與事實不符而無足採等情，加以指駁。並就Ａ女、李○○
之證詞有不明確或不一致之處，說明應如何取捨；以及證人羅○
毓於第一審證稱：彼不知鍾○○有無進入小房間、證人鄧○○於
第一審證稱：伊進去小房間至離去時止，沒有看到鍾○○各云云
，均係事後迴護之詞等論斷理由。另敘明鍾○○聲請調閱其所任
職之建○遊覽車公司之工作紀錄部分，不予調查之理由。經核原
判決關於鍾○○部分之採證認事並無違反經驗法則、論理法則，
亦無任意推定犯罪事實、違背證據法則、理由不備、理由矛盾、
不適用法則或適用法則不當之違誤。又原判決就Ａ女有關原判決
事實欄四部分之證詞所敘稱：「Ａ女上開於偵審中有關第二次強
制性交之供證是否與事實相符，容非無疑」，旨在說明鍾○○此
部分係經由Ａ女之同意而為性交，並非如Ａ女所述之「強制」性
交（見原判決正本第二三頁）；細譯其文義，非謂Ａ女之有關證
詞完全不足採。鍾○○之上訴意旨(二)所指摘云云，顯有誤會。再
依卷內資料，張○○於第一審羈押訊問時係稱：「我摸完被害人
的胸部，她說不要，之後我們所有人就出去烤肉，房間內只剩李
○○及被害人，李○○喝醉了…我們好奇他（指鍾○○）進去後
發生什麼事，就過去看，看到房門被反鎖，我們有敲門…」等語
（見聲羈字卷第七頁）；而張○翰於第一審證稱：「（問：你離
開時，小房間內還有誰？答）鐘○○…（問：鍾○○留在小房間
內做什麼？答）不知道，後來房間門就關起來，後來我們有去打
開門偷看，看到鍾○○跟Ａ女在性交」等語（見第一審卷第一五
一頁背面至第一五二頁）。倘若俱屬無誤，則張○○與張○翰所
述彼二人前往小房間查看鍾○○舉動之時間，並非一致；況彼二
人並非證稱係共同前往查看，自難謂彼二人證述之內容有所矛盾
。而張○○事後有無騎腳踏車過去暨彼所敘述有關李○○與Ａ女
間之對話如何等情，於鍾○○有無對Ａ女為原判決事實欄三後段
之強制性交犯罪事實之認定並無直接關聯，尤不得執以指摘原判
決採證違背證據法則。鍾○○之上訴意旨(一)就原審採證認事適法
職權之行使及原判決已明白論斷之事項，重為事實上之爭執，並
非適法之第三審上訴理由。至鍾○○其他上訴意旨所指各節，並
未依據卷內訴訟資料具體指摘原判決關於鍾○○部分有何違背法
令之情形，核與法律規定得為第三審上訴理由之違法情形不相適
合。應認鍾○○之上訴違背法律上之程式，予以駁回。
二、李○○部分：
按第三審上訴書狀應敘述上訴之理由，其未敘述者，得於提起上
訴後十日內補提理由書於原審法院；逾上揭期間而於第三審法院
未判決前，仍未提出上訴理由書狀者，第三審法院應以判決駁回
之。此觀刑事訴訟法第三百八十二條第一項前段、第三百九十五
條後段規定甚明。原判決撤銷第一審關於上訴人李○○共同犯加
重強制性交罪部分之科刑判決，改判論處李○○二人以上共同對
未滿十四歲之女子，以強暴之方法而為性交罪刑（即原判決事實
欄三前段部分；處有期徒刑七年二月）；另維持第一審論處李○
○對於未滿十四歲之女子為性交四罪罪刑（即原判決事實欄一部
分；各處有期徒刑三年二月）之判決，駁回李○○就該四罪部分
在第二審之上訴；復改定李○○應執行有期徒刑十二年。李○○
不服原判決，於九十九年十一月十八日提起第三審上訴；乃於本
院判決前，仍未依上揭刑事訴訟法規定提出上訴理由書狀，應認
李○○之上訴為不合法，予以駁回。
據上論結，應依刑事訴訟法第三百九十五條，判決如主文。
中    華    民    國  一○○  年    二    月   十七   日
                      最高法院刑事第五庭
                          審判長法官  林  永  茂  
                                法官  蘇  振  堂  
                                法官  林  立  華  
                                法官  蔡  國  在  
                                法官  陳  春  秋  
本件正本證明與原本無異
                                      書  記  官  
中    華    民    國  一○○  年    二    月  二十一  日
                                                      Ｅ